【裁判字號】    95,重訴,179
【裁判日期】    970530
【裁判案由】    分割共有物
【裁判全文】
臺灣臺南地方法院民事判決             95年度重訴字第179號
原      告  庚○○
被      告  己○○
            甲○○
                      號
            乙○○
                      號
上列當事人間分割共有物事件，經本院於民國97年5月19日言詞
辯論終結，判決如下：
    主  文
兩造共有坐落台南縣歸仁鄉○○段770地號、面積434.50平方公
尺土地，同段782地號、面積65.17平方公尺土地，同段783地號
、面積89.64平方公尺土地，同段784地號、面積312.19平方公尺
土地，同段785地號、面積152.29平方公尺土地，依附圖（96年
8月14日臺南縣歸仁地政事務所土地複丈成果圖）所示合併分割
如下：
(一)編號Ａ1（面積64.50平方公尺）、Ａ2（59.74平方公尺）、Ａ
  3（面積19.59平方公尺）部分，面積合計143.83平方公尺土地
  分歸被告己○○取得。
(二)編號Ｂ1（面積73.66平方公尺）、Ｂ2（75.84平方公尺）、Ｂ
  3（32.19平方公尺）部分，面積合計181.69平方公尺分歸被告
  甲○○取得。
(三)編號Ｃ1（面積179.62平方公尺）、Ｃ2a（面積176.61平方公
  尺）、Ｃ2b（面積11.24平方公尺）、C3a（面積100.51平方公
  尺）、C3b（面積7.40平方公尺）部分，面積合計475.38平方
  公尺土地，及編號Ｅ部分面積42.13平方公尺土地，均分歸原
  告庚○○取得。
(四)編號Ｄ1（面積74.59平方公尺）、Ｄ2（面積78.4平方公尺）
  、Ｄ3（面積57.77平方公尺）部分，面積合計210.76平方公尺
  土地分歸被告乙○○取得。
原告應補償被告甲○○新台幣壹佰參拾貳萬元。
訴訟費用由兩造按附表六所示之訴訟費用分擔比例負擔。
    事實及理由
一、本件被告己○○、乙○○未於最後一次言詞辯論期日到場，
    核無民事訴訟法第386條各款所列情形，爰依原告聲請，由
    其一造辯論而為判決。
二、原告起訴主張如下：
  (一)緣坐落台南縣歸仁鄉○○段770地號、面積434.50平方公尺
    土地，同段782地號、面積65.17平方公尺土地，同段783地
    號、面積89.64平方公尺土地，同段784地號、面積312.19平
    方公尺土地，同段785地號、面積152.29平方公尺土地，為
    兩造共有，應有部分各如附表一、二、三、四、五所載。上
    開五筆土地未有因物之使用目的不能分割之情形，兩造亦無
    不得分割之約定，但對於分割方式無法達成協議，爰依法提
    起本件分割訴訟，請求依據兩造於民國96年7月27日審理時
    均同意之分割分案所繪製如附圖之台南市安南地政事務所96
    年8月14日土地複丈成果圖所示，將(1)編號Ａ1、Ａ2、Ａ3部
    分面積合計143.83平方公尺土地分歸被告己○○取得。(2)編
    號Ｂ1、Ｂ2、Ｂ3部分面積合計181.69平方公尺分歸被告甲○○取得。(3)編號Ｃ1、Ｃ2a、Ｃ2b、C3a、C3b部分面積合
    計475.38平方公尺土地，及編號Ｅ部分面積42.13平方公尺
    土地，均分歸原告庚○○取得。(4)編號Ｄ1、Ｄ2、Ｄ3部分
    面積合計210.76平方公尺土地分歸被告乙○○取得（本件審
    理期間，原共有人丙○○、戊○○及丁○○三人已將其等應
    有部分移轉予被告乙○○，故其等應受分配之編號Ｄ1部分
    土地，應分由被告乙○○取得）。
  (二)另就被告甲○○總分配土地面積與其總持分土地面積不足之
    差額即29.07平方公尺部分，由原告按每坪新臺幣（下同）1
    50,000元價格（總金額為1,319,051元），合計以1,320,000
    元補償被告甲○○。
三、被告己○○、甲○○、乙○○均同意將上開五筆土地合併分
    割，並於本院96年7月27日審理時均陳稱同意以保留兩造於
    上開土地上之建築物為原則，將土地分割成原告庭呈之分割
    方案圖（見本院卷第136頁），若有不足者，以編號Ｉ部分
    土地（即附圖編號Ｅ部分）補償，若再不足者，以公告地價
    互相找補等語（見本院卷第134頁）。經本院函請台南市安
    南地政事務所繪製如附圖之土地複丈成果圖後，被告甲○○
    嗣於96年10月16日審理時翻異改稱：希望伊之持分全部分配
    在編號Ｂ部分位置，不同意部分分配在編號Ｅ之土地上等語
    （見本院卷第159頁）。原告於97年4月15日審理時乃表明對
    被告甲○○不願受分配編號Ｅ部分面積，願以每坪150,000元
    價格向被告甲○○承購，被告甲○○亦當庭表示同意（見本
    院卷第197頁），然被告甲○○於97年5月19日最後一次言詞
    辯論期日再度反悔，就其總持分面積與附圖編號Ｂ1、Ｂ2、
    Ｂ3分配面積短少29.07平方公尺部分，陳明不願分配在編號
    Ｅ之位置，亦不同意由原告以1,320,000元予以補償（見本院
    卷第200頁）。
四、按各共有人如非因物之使用目的不能分割或契約訂有不分割
    期限者，得隨時請求分割共有物，民法第823條第1項定有明
    文。經查，兩造為上開五筆土地之共有人，其應有部分各如
    附表一、二、三、四、五所載，兩造對於上開五筆土地並無
    不分割之特約，亦無因使用目的不能分割之情形，又該五筆
    土地相互連接，兩造並均各自在土地上建築房屋使用，雖同
    意合併分割，惟對於分割方法迄至本件言詞辯論終結時仍未
    能達成協議等情，為兩造所不爭執，並經原告提出土地登記
    謄本、地籍圖謄本及臺南縣歸仁鄉都市土地分區使用證明書
    可證。是依前揭規定，原告請求合併分割上開五筆土地，要
    屬有據，應予准許。
五、次按共有物之分割，依共有人協議之方法行之。分割之方法
    ，不能協議決定者，法院得因任何共有人之聲請，命為下列
    分配：(1)以原物分配於各共有人。(2)變賣共有物，以價金分
    配於各共有人。以原物為分配時，如共有人中有不能按其應
    有部分受分配者，得以金錢補償之，民法第824條亦定有明
    文。再按分割共有物以原物分配於各共有人為原則，法院就
    共有物為裁判分割時，應依民法第824條之規定為適當之分
    割，即應斟酌各共有人之意願、利害關係、共有物之性質、
    分割後之經濟效用及公共利益等定一適當公平之方法（最高
    法院81年度台上字第16號及89年度台上字第724號判決要旨
    參考）。經查：
  (一)上開五筆土地北側面臨臺南縣歸仁鄉○○路○段之四線道道
    路，東側臨3米既成道路，西側及南側均緊臨他人建物，其
    上建物由東自西，依序分別有被告己○○所有門牌號碼為台
    南縣歸仁鄉○○路○段165號鐵骨石綿瓦造建物，屋齡25年，
    供被告己○○自營園藝店；及被告甲○○所有門牌號碼為臺
    南縣歸仁鄉○○路○段181-2號鐵骨鐵皮造建物，屋齡15年，
    供被告甲○○自用及出租他人經營檳榔攤；及被告庚○○所
    有門牌號碼為臺南縣歸仁鄉○○路○段181-1號鐵骨鐵皮造建
    物，部分屋齡10年，部分為94年增建，現出租予他人經營佛
    具店；及被告乙○○所有門牌號碼為臺南縣歸仁鄉○○路○
    段185、187號木造鐵皮造建物，屋齡30餘年，供被告乙○○
    自用。另770地號土地上則有他人所有建物等情，業經本院
    於95年11月7日現場勘驗查明，並有勘驗筆錄、現況照片及
    複丈成果圖在卷可參（本院卷第24至27頁、35至37頁、46頁
    、47頁）。
  (二)審酌兩造均各自在系爭土地上建築房屋使用多年，並於本院
    96年7月27日審理時均同意以保留兩造於土地上之建築物為
    分割原則，將土地分割成原告庭呈之分割方案圖（見本院卷
    第136頁），若有分配不足者，則以編號Ｉ部分土地（即附
    圖編號Ｅ部分土地）補償，若再不足者，則以公告地價互相
    找補等分割方法（見本院卷第134頁），為兩造所達成之協
    議，雙方均應受拘束，且上開分割分法兼顧兩造土地使用現
    況及利益，應為妥適之分割方法，亦為可採。
  (三)而本院經依兩造前揭協議之分割方法，函請台南市安南地政
    事務所繪製如附圖之土地複丈成果圖，原告同意分配編號Ｃ
    1、Ｃ2a、Ｃ2b、C3a、C3b及Ｅ部分，被告己○○同意分配
    編號Ａ1、Ａ2、Ａ3部分，被告乙○○同意分配編號Ｄ1、Ｄ
    2、Ｄ3部分（其中編號Ｄ1部分，原應分配予共有人丙○○
    、戊○○、丁○○三人，因其等於本件審理期間均已移轉之
    應有部分予被告乙○○，故該三人應受分配之編號Ｄ1部分
    土地，應分由被告乙○○取得），僅被告甲○○對其分配編
    號Ｂ1、Ｂ2、Ｂ3部分面積少於其總持分面積29. 07平方公尺
    ，應再與原告共同分配編號Ｅ之土地部分，持不同意見，並
    於96年10月16日審理時翻異改稱：希望伊之持分全部分配在
    編號Ｂ部分位置，不願另分配編號Ｅ之土地等語（見本院卷
    第159頁）。原告為解決此問題，乃於97年4月15日審理時表
    明對於被告甲○○不願分配編號Ｅ部分土地之29.07平方公
    尺，願以每坪150,000元價格向被告甲○○承購之意，並於9
    7年5月19日審理時再度表明願意總價1,320,000元補償被告甲○○等語（見本院卷第197、200頁）。而被告甲○○於97年
    4月15日審理時原本亦表示同意由原告以每坪150,000元承購
    其分配編號Ｅ部分面積（見本院卷第197頁），詎其於97年5
    月19日最後一次言詞辯論期日又再度翻悔，另改稱對其受分
    配編號Ｂ1、Ｂ2、Ｂ3面積短少29.07平方公尺部分，不願分
    配在編號Ｅ之位置，亦不同意由原告以金錢補償等語（見本
    院卷第200頁），致雙方爭議再起。是由上述情節可知，被告
    甲○○數度翻異承諾，破壞共有人間協議，導致分割事件延
    宕未決，誠非可取，且其堅持僅願分配在Ｂ部分位置，不願
    分配其他位置，亦拒絕接受金錢補償等意見，顯然僅顧及己
    利，並未顧及全體共有人對土地使用現況及利益，自無可採
    。惟本院有鑑於原告與被告甲○○就前揭分配不足部分，如
    再共同分配編號Ｅ之土地，雙方日後恐再生爭議，故認此部
    分土地宜僅由一人取得，並由受分配之一方對未受分配之一
    方以金錢補償，較為適當。而原告已表明其願意受分配編號
    Ｅ之土地，並對未受分配之被告甲○○以總價1,320,000元之
    金錢補償（即每平方公尺45,407元），被告甲○○雖仍不同
    意，然以本件土地之97年度公告現值為每平方公尺30,000元
    之價值觀之（見卷第173頁土地登記謄本），原告願對被告甲○○補償之上開價額，顯然已高於上開公告現值約1.5倍，誠
    為合理之價格，應可採行。
  (四)是綜上所述，基於各共有人對上開五筆土地之使用現況，及
    共有人於本件審理期間對分割方法所達成之共識，為兼衡分
    割後之經濟效用及全體共有人之利益，認將本件土地分割如
    主文第1項所示，並就被告甲○○分配不足之29.07平方公尺
    ，由原告以1,320,000元予以補償，應為適當、公允。從而
    ，原告本於共有人之資格，請求分割兩造共有之土地，為有
    理由，應予准許，爰判決如主文第1項、第2項所示。
六、末按因共有物分割、經界或其他性質上類似之事件涉訟，由
    敗訴當事人負擔訴訟費用顯失公平者，法院得酌量情形，命
    勝訴之當事人負擔其一部，民事訴訟法第80條之1定有明文
    。本件分割方法係法院考量全體共有人利益，依前揭規定，
    應由兩造按附表六所示之訴訟費用分擔比例負擔；又本件應
    徵之訴訟費用，除裁判費外，尚有測量費支出，而此部分未
    據原告提出相關收據，致無從正確核定訴訟費用額，爰不予
    核定，附此敘明。
七、據上論結，本件原告之訴為有理由，依民事訴訟法第385 條
    第1項前段、第78條、第80條之1、第85條第1項但書，判決
    如主文。
中    華    民    國    97    年    5     月    30    日
                  民事第一庭    法  官  陳淑卿
以上正本係照原本作成
如對本判決上訴，須於判決送達後20日內向本院提出上訴狀。
中    華    民    國    97    年    5     月    30    日
                               書記官  程欣怡
附表一：臺南縣歸仁鄉○○段770地號土地之共有人及應有部分
    ┌───────┬─────────┐
    │    共有人    │   應有部分       │
    ├───────┼─────────┤
    │己○○        │4/25              │
    ├───────┼─────────┤
    │甲○○        │1/5               │
    ├───────┼─────────┤
    │蔡昆山        │11/25             │
    ├───────┼─────────┤
    │乙○○        │3/15（受讓原共有人│
    │              │丁○○、戊○○、無│
    │              │晉仁應有部分）    │
    │              │                  │
    └───────┴─────────┘
附表二：臺南縣歸仁鄉○○段782地號土地之共有人及應有部分
    ┌───────┬─────────┐
    │    共有人    │   應有部分       │
    ├───────┼─────────┤
    │甲○○        │1/5               │
    ├───────┼─────────┤
    │蔡昆山        │3/5               │
    ├───────┼─────────┤
    │乙○○        │1/5               │
    └───────┴─────────┘
附表三：臺南縣歸仁鄉○○段783地號土地之共有人及應有部分
    ┌───────┬─────────┐
    │    共有人    │   應有部分       │
    ├───────┼─────────┤
    │甲○○        │1/5               │
    ├───────┼─────────┤
    │蔡昆山        │3/5               │
    ├───────┼─────────┤
    │乙○○        │1/5               │
    └───────┴─────────┘
附表四：臺南縣歸仁鄉○○段784地號土地之共有人及應有部分
    ┌───────┬─────────┐
    │    共有人    │   應有部分       │
    ├───────┼─────────┤
    │己○○        │4/25              │
    ├───────┼─────────┤
    │甲○○        │1/5               │
    ├───────┼─────────┤
    │蔡昆山        │11/25             │
    ├───────┼─────────┤
    │乙○○        │1/5               │
    └───────┴─────────┘
附表五：臺南縣歸仁鄉○○段785地號土地之共有人及應有部分
    ┌───────┬─────────┐
    │    共有人    │   應有部分       │
    ├───────┼─────────┤
    │己○○        │4/25              │
    ├───────┼─────────┤
    │甲○○        │1/5               │
    ├───────┼─────────┤
    │蔡昆山        │11/25             │
    ├───────┼─────────┤
    │乙○○        │1/5               │
    └───────┴─────────┘
附表六：兩造應分擔之訴訟費用比例
    ┌───────┬─────────┐
    │共有人        │應分擔之比例      │
    ├───────┼─────────┤
    │己○○        │13/100            │
    ├───────┼─────────┤
    │甲○○        │19/100            │
    ├───────┼─────────┤
    │蔡昆山        │46/100            │
    ├───────┼─────────┤
    │乙○○        │19/100            │
    └───────┴─────────┘


司法院資訊處製作；財團法人民間司法改革基金會備份。
